最高法院民事判決　　　　　　九十四年度台上字第一一一六號
　　上　訴　人　戊○○○
　　　　　　　　　　　　　田埔.
　　訴訟代理人　林 攸 彥律師
　　被 上訴 人　丙○○○
　　　　　　　　　　　　　8弄.
　　　　　　　　丁○○○
　　　　　　　　甲○○○
　　　　　　　　癸 ○ ○
　　　　　　　　　　　　　巷4.
　　　　　　　　子 ○ ○
　　　　　　　　　　　　　號2.
　　　　　　　　己 ○ ○
　　　　　　　　　　　　　號
　　　　　　　　壬 ○ ○
　　　　　　　　　　　　　6號.
　　　　　　　　辛 ○ ○
　　　　　　　　庚 ○ ○
　　　　　　　　　　　　　號
　　　　　　　　丑 ○ ○
　　　　　　　　　　　　　樓
　　參　加　人　寅 ○ ○
　　　　　　　　乙 ○ ○
　　共　　　同
　　訴訟代理人　曾 國 龍律師
上列當事人間請求所有權移轉登記事件，上訴人對於中華民國九
十三年六月二十九日台灣高等法院第二審判決（九十二年度重上
字第五八三號），提起上訴，本院判決如下：
    主  文
原判決廢棄，發回台灣高等法院。
    理  由
本件上訴人主張：坐落台北縣五股鄉○○○段田子埔小段如第一
審判決附表一所示二十五筆土地應有部分各二分之一（嗣逕為分
割如原判決附表所示，下稱系爭土地），係伊被繼承人黃泉談所
有，黃泉談於民國（下同）六十四年十一月二十九日死亡，由伊
及被上訴人丙○○○、丁○○○、甲○○○、癸○○、黃重明、
子○○及伊母黃朱八人共同繼承。黃朱復於七十七年四月三十日
死亡，其應繼分十六分之一又由伊及被上訴人丙○○○、丁○○
○、癸○○、黃重明共同繼承。系爭土地均已分別辦理繼承登記
，但迄未辦理遺產分割，現為兩造公同共有。嗣伊自七十九年起
陸續向被上訴人丙○○○、丁○○○、癸○○、子○○購買其系
爭土地之公同共有權利，並交付全部價金。另黃重明（已死亡，
由被上訴人丑○○、庚○○、己○○、壬○○、辛○○承受訴訟
）於八十二年六月十六日亦與伊簽訂協議書，由伊代為清償其債
務新台幣（下同）六百二十五萬元後，願將系爭土地應有部分二
分之一之公同共有權利全部讓與伊。且黃重明對其中一三、一四
、一五、一七、一八之六、一八之一、二一之一、二一之二、二
一之六、二二、二三地號土地之公同共有權利，並由伊於強制執
行程序中優先購買。另被上訴人甲○○○於八十二年六月四日，
將其系爭土地公同共有權利，以五百萬元讓與參加人寅○○及乙
○○，伊知悉後，已依土地法第三十四條之一第五項、第四項之
規定，向甲○○○表示願以同一價格優先承買。被上訴人依買賣
、協議書、及優先承買權之法律關係，應將系爭土地辦理移轉登
記與伊。伊取得系爭土地全部公同共有權利，自得請求被上訴人
移轉登記，詎被上訴人竟拒不辦理等情，爰求為命被上訴人丙○
○○、丁○○○、甲○○○、癸○○、子○○將原審判決附表一
所示土地之公同共有應有部分二分之一移轉登記予伊。及被上訴
人丑○○、庚○○、己○○、壬○○、辛○○應就被繼承人黃重
明對於原判決附表二所示土地之公同共有應有部分二分之一所有
權辦理繼承登記，將該土地之公同共有應有部分二分之一移轉登
記予伊之判決。（上訴人在第一審起訴請求被上訴人丙○○○、
丁○○○、癸○○、子○○、甲○○○將第一審判決附表一所示
二十五筆土地應有部分各二分之一之共有權移轉登記與上訴人所
有，被上訴人丙○○○、丁○○○、癸○○並應將繼承黃泉談上
開土地之公同共有權移轉登記與上訴人所有，被上訴人丑○○、
庚○○、己○○、壬○○、辛○○應將繼承黃重明所繼承黃泉談
及繼承黃朱如第一審判決附表二所示土地應有部分二分之一公同
共有權利移轉登記與上訴人所有。第一審為上訴人敗訴之判決，
上訴人上訴第二審後，因系爭土地中多筆土地已逕為分割，增加
地號共五十筆詳如原判決附表一所示，上訴人乃於原審將其訴變
更如上）。
被上訴人則以：兩造迄未辦理遺產分割，於系爭土地未分割而變
更為分別共有前，被上訴人不得自由處分其公同共有權，自無從
辦理移轉登記。被上訴人甲○○○、黃重明對於系爭土地公同共
有權利已遭查封，屬給付不能，上訴人亦不得就該土地請求移轉
登記等語，資為抗辯。
原審將上訴人變更之訴駁回，無非以：按共同繼承之遺產在分割
之前，為各繼承人公同共有，而民法第八百二十七條第一項基於
公同關係而共有一物者，依同條第二項之規定，各公同共有人之
權利，及於公同共有物之全部，故各該共有人並無應有部分存在
，通說亦認為公同共有人之應有部分係屬潛在者，與分別共有人
之應有部分為顯在者不同，如繼承人就繼承財產之應繼分，此項
潛在之應有部分，在公同關係存續期間內，不得自由處分。公同
共有人將其繼承之權利讓與於第三人，乃以此為契約之標的，係
以不能之給付為標的，自有民法第二百四十六條第一項前段規定
之適用。又公同共有係以公同關係之存在為前提，此項公同關係
乃共有人間人的結合關係。系爭土地原係訴外人黃泉談所留之遺
產，此項遺產雖均已辦理繼承登記，然迄未辦理遺產分割，為兩
造所不爭執，並有土地登記簿謄本可稽，故系爭土地仍屬各繼承
人即兩造公同共有，兩造於公同共有關係終止前，除對遺產有應
繼分外，尚無得隨時自由處分之應有部分存在。兩造既尚未終止
系爭土地之公同關係，則上訴人請求被上訴人分別將原判決附表
一及附表二所示土地之公同共有權移轉登記與上訴人所有，係以
不能之給付為標的，被上訴人自無從將該公同共有權移轉登記予
上訴人所有。其次，公同共有人公同共有之權利於遺產分割前不
得為強制執行，上訴人依據司法院院字第一○五四號解釋及司法
院大法官釋字第五六二號解釋主張系爭土地公同共有權利於遺產
分割前得為買賣之標的，尚有誤會。再，土地法第三十四條之一
第一、三項之買賣，係部分共有人出賣共有物全部，與本件被上
訴人「各人」就其公同共有權為買賣；且渠等間每人之買賣標的
、價格各不相同之情形不同，上訴人依據土地法第三十四條之一
第五項準用同條第一項規定主張被上訴人得將其系爭土地公同共
有權利讓與伊，亦非有據。從而，上訴人依買賣、協議書、及優
先承買權之法律關係，訴請被上訴人丙○○○、丁○○○、甲○
○○、癸○○、子○○將原判決附表一所示土地之公同共有應有
部分二分之一移轉登記予伊及被上訴人丑○○、庚○○、己○○
、壬○○、辛○○應就被繼承人黃重明對於原判決附表二所示土
地之公同共有應有部分二分之一所有權辦理繼承登記，將該土地
之公同共有應有部分二分之一移轉登記予伊，為無理由，不應准
許等詞，為其判斷之基礎。
惟查上訴人係主張被上訴人將其因繼承而對於系爭土地之公同共
有權利全部讓售與同為繼承人之上訴人，且台灣板橋地方法院（
下稱板橋地院）八十一年度民執實字第二三九一號債權人李丕謨
、李守利與債務人黃重明間清償債務強制執行事件，就黃重明所
有系爭一三、一四、一五、一七、一八之六、一八之一、二一之
二、二一之一、二二、二三地號土地之公同共有權實施拍賣，上
訴人行使優先承買權，經板橋地院核發不動產權利移轉證書與上
訴人，上訴人並辦妥上開土地公同共有權移轉登記在案，系爭土
地公同共有權並非不得為強制執行拍賣之標的。且被上訴人甲○
○○又將其系爭土地公同共有權出賣與參加人寅○○及乙○○，
上訴人亦已依土地法第三十四條之一第五項、第四項之規定，向
被上訴人甲○○○表示願以同一價格優先承買。則上訴人已購得
（包括伊本身原有部分）系爭土地全部公同共有權利，自得請求
被上訴人移轉登記等語。（見原審卷第六八頁、第一一八至第一
三○頁、第二六九頁至第二七四頁；一審卷第六六頁）。查被上
訴人係將其系爭土地之公同共有權利讓售與繼承人之一之上訴人
，上訴人因此取得系爭土地全部公同共有權利，對於系爭土地將
來之分割並無影響，能否謂上訴人與被上訴人丙○○○、丁○○
○、癸○○、子○○間其系爭土地之公同共有權利之買賣或協議
書為無效？非無研求餘地。其次，系爭土地之公同共有之權利於
遺產分割前是否不得為強制執行？被上訴人甲○○○將其系爭土
地公同共有權出賣與參加人寅○○及乙○○，其買賣契約是否成
立？上訴人是否因優先承買而取得被上訴人甲○○○此部分土地
之公同共有權？若上訴人確已取得系爭土地之全部公同共有權利
，能否謂上訴人不得為本件之請求？尚非無疑。原審就上訴人上
開之主張，均恝置不論，遽以上開理由，為不利於上訴人之判決
，自有判決理由不備之違法。又原審既准許上訴人為訴之變更，
可認其原有之訴視為撤回，原審應僅就變更之訴為辯論及裁判，
惟原判決主文諭知變更之訴駁回，於判決理由中竟謂第一審為上
訴人敗訴之判決，並無不合，上訴人求予廢棄改判為無理由云云
，亦有可議。上訴論旨，指摘原判決不當，求予廢棄，非無理由
。
據上論結，本件上訴為有理由。依民事訴訟法第四百七十七條第
一項、第四百七十八條第二項，判決如主文。
中　　華　　民　　國　九十四　年　　六　　月　 十六　 日
                      最高法院民事第八庭
                          審判長法官  劉　延　村
                                法官  陳　重　瑜
                                法官  黃　秀　得
                                法官  葉　勝　利
                                法官  簡　清　忠
      本件正本證明與原本無異
                                      書  記  官
中　　華　　民　　國　九十四　年　　六　　月　二十九　日
                                                      Ｌ
